【裁判字號】    95,訴,462
【裁判日期】    950808
【裁判案由】    偽造文書
【裁判全文】
臺灣臺北地方法院刑事判決               95年度訴字第462號
公  訴  人  臺灣臺北地方法院檢察署檢察官
被      告  甲○○
右列被告因違反公司法案件，經檢察官聲請簡易判決處刑（九十
四年度偵字第二三０一八號），嗣經本院受理後（九十五年度簡
字第六九六號），認為不宜以簡易判決處刑，而改以通常程序審
理，本院判決如下：
    主  文
甲○○無罪。
    理  由
一、公訴意旨略以：被告甲○○明知其擔任負責人之玖霖國際有
    限公司（下稱玖霖公司，設臺北市○○○路○段一九七之五
    號），已於民國九十年十二月二十六日解散，竟仍於九十三
    年五月三日，以玖霖公司名義填具估價單，交付告訴人乙○
    ○以為行使，而承攬告訴人位於臺北縣新店市○○路三十五
    巷五號住處之天花板裝修工程，足生損害於玖霖公司及主管
    機關對公司登記管理之正確性。因認被告涉犯刑法第二百十
    六條、第二百十條之行使偽造私文書罪嫌。嗣經蒞庭檢察官
    變更起訴法條，認被告涉犯公司法第十九條之公司未經設立
    登記而營業罪嫌。
二、按犯罪事實應依證據認定之，無證據不得推定其犯罪事實；
    不能證明被告犯罪者，應諭知無罪之判決，刑事訴訟法第一
    百五十四條、第三百零一條第一項分別定有明文。又事實之
    認定，應憑證據，如未能發現相當證據，或證據不足以證明
    ，自不能以推測或擬制之方法，以為裁判基礎，最高法院四
    十年臺上字第八六號著有判例可資參照。且認定犯罪事實所
    憑之證據，雖不以直接證據為限，間接證據亦包括在內，然
    無論直接或間接證據，其為訴訟上之證明，須於通常一般之
    人均不致於有所懷疑，而得確信其為真實之程度者，始得據
    之為有罪之認定，倘其證明尚未達到此一程度，而有合理性
    懷疑之存在時，即無從為有罪之認定，此亦有最高法院七十
    六年臺上字第四九八六號判例可資參照。
三、本件公訴人認被告涉有公司法第十九條之罪嫌，係以：(一)被
    告之供述；(二)證人即告訴人乙○○之證述；(三)估價單及玖霖
    公司登記案卷各一份；(四)臺灣臺北地方院民事庭九十五年一
    月四日北院錦民科平字第０九五００００一一九號函，為其
    論據。訊據被告堅決否認有何違反公司法第十九條之犯行，
    辯稱：玖霖公司有登記，惟辦理解散後，其即因案入監執行
    ，於出監後始請會計師處理稅務問題等語。
四、經查：
（一）公訴意旨原認被告涉犯刑法第二百十六條、第二百十條之
      行使偽造私文書罪嫌，惟被告確為玖霖公司之董事即負責
      人，且依告訴人所述（偵查卷第八頁），上述估價單所載
      為被告替告訴人修繕房屋天花板完竣後，向告訴人請領之
      費用明細，經核其內容並無不實之處，復有估價單（偵查
      卷第九頁）及玖霖公司登記案卷各一份在卷可稽。是蒞庭
      檢察官變更起訴法條，認被告涉犯公司法第十九條之公司
      未經設立登記而營業罪嫌，基於檢察一體之原則，當以蒞
      庭檢察官變更後之起訴法條為據，先予敘明。
（二）按公司法第十九條第一項規定：「未經設立登記，不得以
      公司名義經營業務或為其他法律行為。」，觀其文義，該
      法條乃單純處罰未經設立登記，而使用公司名稱之行為，
      並非處罰不當之營業行為。又「解散之公司應行清算」「
      清算人應於就任後十五日內將其姓名‧‧‧向法院聲報」
      「於六個月內完結清算」「清算完結經送請股東承認後十
      五日內向法院聲報」（公司法第二十四條、八十三條、八
      十七條、九十三條），清算人如有違反，並均得科處罰鍰
      。倘解散之公司不依法進行清算，應依上開規定處罰，不
      能將公司法第十九條擴張解釋，致違反罪刑法定主義。因
      此，解散之公司在未清算完結之前，不論是否為了結現務
      或便利清算之目的，而以公司名稱為營業行業，均無公司
      法第十九條之適用（司法院七十八年十一月二十四日（七
      八）廳刑一字第一六九二號函釋可資參照）。
（三）查玖霖公司確經設立登記，並於九十年十二月十六日解散
      ，固經本院核閱上述玖霖公司登記案卷無誤。惟被告於九
      十三年六月九日開立上述估價單時，玖霖公司尚未向法院
      聲報清算事件，此有臺灣臺北地方院民事庭九十五年一月
      四日北院錦民科平字第０九五００００一一九號函（偵查
      卷第四十五頁）在卷可卷，是以斯時玖霖公司尚未清算完
      結，堪以認定。從而依照上開說明，自難以違反公司法第
      十九條之罪名相繩。此外，復查無其他積極證據，足認被
      告有何違反公司法第十九條之犯行，揆諸前揭之說明，自
      應為被告無罪之諭知。
據上論斷，應依刑事訴訟法第四百五十二條、第三百零一條第一
項，判決如主文
本案經檢察官廖舒屏到庭執行職務。
中    華    民    國    95    年    8     月    8     日
                  刑事第三庭  審判長法  官  林恆吉
                                    法  官  林晏如
                                    法  官  胡宗淦
以上正本證明與原本無異。
如不服本判決，應於判決送達後10日內向本院提出上訴狀（應抄
附繕本）。告訴人或被害人如對於本判決不服者，應具備理由請
求檢察官上訴，其上訴期間之計算係以檢察官收受判決正本之日
期為準。
                                    書記官  張耀鴻
中    華    民    國    95    年    8     月    9     日


司法院資訊處製作；財團法人民間司法改革基金會備份。
